【裁判字號】    90,判,1521
【裁判日期】    900824
【裁判案由】    發明專利申請
【裁判全文】
最  高  行  政  法  院  判  決                    九十年度判字第一五二一號
    原      告  義商．辛寇技術私人有限公司
    代  表  人  乙○○○○○○.
    訴訟代理人  甲○○
    被      告  經濟部智慧財產局（承受原經濟部中央標準局業務）
    代  表  人  陳明邦
右當事人間因有關發明專利申請事件，原告不服行政院中華民國八十八年十二月十三
日台八十八訴字第四五○四四號再訴願決定，提起行政訴訟。本院判決如左：
    主  文
原告之訴駁回。
訴訟費用由原告負擔。
    事  實
緣原告於民國八十五年一月十七日以其「純化循環自聚酯樹脂的固態縮合之反應器的
惰性氣體之方法」係在二五○度Ｃ至六○○度Ｃ之溫度，使加氧或含氧氣之惰性氣體
通過負載於惰性多孔載體之鉑或鉑＼鈀混合物形成之觸媒床，特徵為氧之用量多於化
學計量，使得觸媒床出口之氣體中含有一○至二五○ppm 的氧等情，向被告申請發明
專利。案經被告編為第00000000號審查，不予專利。原告變更發明名稱為「
去除惰氣中有機化合物所形成雜質之純化方法」並修正申請專利說明書，申經再審查
結果，仍不予專利，發給八十七年十月二十九日台專（捌）○一○四○字第一三六九
○九號專利再審查審定書。原告不服，提起訴願、再訴願，均遭決定駁回，遂提起本
訴，茲摘兩造訴辯意旨如次：
原告起訴意旨及補充理由略謂：一、查原告公司名稱原為「辛寇工程股份有限公司」
，因合併已於同日檢具有關證明文件向被告申請變更公司名稱為「辛寇技術私人有限
公司」在案，合先明。二、行政院駁回再訴願之理由有所偏誤不當，茲陳述理由如
左：(一)、引證案（WO 95/02446）並沒有揭示離開氧化反應器且含有五○至五○○ppm
過量氧的氣體可直接循環至SSP 而不先將氣體送經脫氧處理以氫去除過量的氧。引證
案所揭示的是在乾燥處理以去除所存在的水之前，可將離開反應器的氣體直接循環至
SSP反應器，只要氧的含量小於一○ppm。小於一○ppm 的氧對於聚合物的品質沒有負
面影響（黃化及＼或劣解）。引證案中沒有揭示可容忍超過一○ppm 的氧。因此，將
含有一○－二五○ppm的氧直接循環至SSP反應器而對於聚合物品質沒有負面影響係為
一種出乎意料的結果。(二)、行政院所言之「至所強調本案可節省以氫去氧化之操作步
驟，仍可循環回至SSP 聚合反應器云云，並未見於專利說明書及申請專利範圍」係不
符合事實，請見本案說明書第三頁第十八－二十三行，即：「乾燥氧化反應所形成的
水後，將純化之處理氣送回反應器。處理氣較佳為氮或含氮之氣體。經發現知可在有
機雜質之氧化階段採用比化學計量更多的氧，相當於在氧化反應器出口的氣體中含一
○至二五○ppm之氧。」。亦必須指出的是，循環所存在的氧量（一○－二五○ppm）
不會導致SSP 反應器中所處理的聚合物發生黃化或非所欲之劣解反應（參閱本案說明
書第三頁最後一行至第四頁第一行，即：「經發現約一○－二五○ppm 氧存在於循環
氣中時，不會引起在縮聚反應器中處理之聚合物的黃化或非所欲的劣解。」）。(三)倘
若鈞院同意原告之上述看法，原告自將適當修正申請專利範圍第一項內容，即將原第
五項之內容併入新第一項中，以具體陳明在乾燥所含有的水後，純化後的惰氣（氮氣
）將循環至SSP 反應器。三、按被告的答辯理由認為，本案申請專利範圍第一項之純
化方法已見於 WO 95/02446，因為本案申請專利範圍第一項中並沒有記載將含有氧量
（在氧化之出口為一○－二五○ppm） 多於化學計量的純化過之氣體流直接循環至反
應器。(一)依照被告的說法，純化過的氣體在循環到反應器之前可能進行加氫處理。因
此，本案申請專利範圍第一項係由WO 95/02446 所可推知的。惟事實上，被告忽視以
下事實：在WO 95/02446中，由聚酯樹之SSP反應器所離開的氣體之純化過程係包括三
個互連的步驟（第一頁最後一段）：１、將雜質氧化成CO；２、氧化步驟之出口處的
氣體作氫化處理，以便在移除該步驟中所用的過量氧；３、乾燥處理以去除先前步驟
中所形成的水。上述步驟１之進行係使用多於化學計量的氧，俾氧化反應器出口的氣
體含有五○至五○○ppm 的氧。步驟２的氫化處理係為純代過程所必需的，不可省略
。因此，WO 95/0246中並沒有揭示：在純化過程中避免步驟２，即其中在步驟３的乾
燥處理後，氣體係直接循環回到SSP反應器。(二)與WO 95/02446的方法成相反地，本案
申請專利範圍第一項之方法係對含有機雜質的氣體作純化，而不需要使用氫化步驟來
移除多餘的氧。本案申請專利範圍第五項清楚地反映上述情況，其中在乾燥處理之後
，純化過的氣體直接循環至SSP反應器。當可將含有多餘氧的氣體直接循環至SSP反應
器時，則「使氣體接受氫化處理以移除多餘的氧」是無意義的。(三)申請專利範圍第五
項係與說明書一致的，說明書第三頁第二十一行至第四頁第一行指出離開氧化反應器
的氣體含有一○至二五○ppm的氧，可被循環至SSP反應器，而對於SSP 反應器中的聚
合物特性並沒有負面影響 。(四) 所有上述者證明離開氧化反應器且含有一○至二五○
ppm氧的氣體在乾燥以移除氧化步驟中所形成的水之前係直接循環回到SSP反應器，而
沒有對該氣體作任何其他處理。因此本案申請專利範圍第一項之純化方法係一種方法
，其中可將純化過的氣體（其含有所示之多於化學計量的氧）直接循環至SSP 反應器
而不需要藉氫化處理來移除多餘的氧。四、綜上所陳理由，原告申請之「去除惰氣中
有機化合物所形成雜質之純化方法」確屬新穎發明，充分具備專利性，請求撤銷原處
分、訴願及再訴願決定等語。
被告答辯意旨略謂：一、本案所請為一種去除惰性清洗氣中有機化合物所形成雜質的
純化方法，其技術內容及摘要如八十七年七月二十七日修正之申請專利範圍第一項所
界定。惟前述之技術已見於WO 95/02446 （下稱引證案），詳細比較分析如下：引證
案揭示一種去除惰性氣體中有機化合物所形成雜質之純化方法（與本案申請專利範圍
第一項之技術主題完全一致），其說明書第一頁第七行至第二頁倒數第三行記載有關
去除惰性氣體中有機物雜質純化方法之先前技術，此段記載已揭示本案申請專利範圍
第一項之技術，分述如下：１、已揭示本案申請專利範圍第一項所記載之溫度：依引
證案說明書第二頁第八行之記載，與本案同樣在五○○－六○○度Ｃ使含氧或加氧之
氣流通過觸媒床。２、已揭示本案申請專利範圍第一項所記載之觸媒床成分與反應：
依引證案說明書第一、二行及第七－十行之述，本案與引證案均使用鉑或鉑＼鈀混
合物所負載之載體所構成的觸媒床，且所進行反應均是氧化反應。３、已揭示本案申
請專利範圍第一項之氧用量多於化學計量及出口觸氧含量一○－二五○ppm 之技術：
依引證案說明書第二頁第四至六行之述，氧化所用之氧量超過化學計量（此與本案
之用量一致），使出口氧含量範圍在五○－五○○ppm 之間（已揭示本案出口氧含量
一○－二五○ppm ）。由上述分析比較可知本案申請專利範圍第一項之技術特徵已見
於引證案，本案係屬運用申請前既有之技術與知識，而為熟習此項技藝者所易於達成
者，違反專利法第二十條第二項之事實至明。二、針對原告起訴狀理由一至三綜合答
辯如下：１、依專利法施行細則第十六條第二項的規定：「獨立項應載明申請專利之
標的、構成及其實施之必要技術內容、特點」，在本案申請專利範圍第一項（八十七
年七月二十七日修正）的記載中，完全沒有對氣體出口之去處做任何之限定，顯然氣
體直接回SSP反應器並非本案必要之技術內容，無論是直接回SSP反應器或是經氫化處
理，都在原告所主張的專利範圍。２、本案說明書第三頁第十八－十九行述「乾燥
氧化所形成的水後，將純化之處理氣送回反應器。．．．」，在此段述中，沒有說
明是將處理器直接送回反應器或是脫氧後送回反應器，如果直接送回反應器是必要的
技術內容，則應在說明書及申請專利範圍中明確指明，但是從本案說明書及申請專利
範圍的述裡，實在無法判別本案純化後的氣體是直接送回SSP 反應器無須經過氫化
過程。
綜上論述，原告之訴顯無理由，請求駁回原告之訴等語。
    理  由
依專利法第二十條第二項規定，發明係運用申請前既有之技術或知識，而為熟習該項
技術者所能輕易完成時，雖無同條第一項所列情事，仍不得申請取得發明專利。本件
原告於八十五年一月十七日以其「純代循環自聚酯樹脂的固態縮合之反應器的惰性氣
體之方法」係在二五○度Ｃ至六○○度Ｃ之溫度，使加氧或含氧氣之惰性氣體通過負
載於惰性多孔載體之鉑或鉑＼鈀混合物形成之觸媒床，特徵為氧之用量多於化學計量
，使得觸媒床出口之氧體中含有一○至二五○ppm 的氧等情，向被告申請發明專利。
案經被告編為第00000000號審查，不予專利。原告變更發明名稱為「去除惰
氣中有機化合物所形成雜質之純化方法」並修正申請專利說明書，申經再審查結果，
被告WO 95/02446 專利案（以下稱引證案）記載有關去除惰性氣體中有機物雜質純化
方法的先前技術，該先前技術係在五○○－六○○度Ｃ使含氧成加氧之氣流通過鉑或
鉑＼鈀混合物所負載之載體所構成之觸媒床，進行氧化反應，氧化所用之氧量超過化
學計量，使出口處氣體中含有五○－五○○ppm 多餘之氧，已揭示本案申請專利範圍
第一項所記載之溫度、觸媒床成分及反應、氧用量多於化學計量暨出口處氧含量一○
－二五○ppm 等。本案申請專利範圍第一項所記載內容係屬運用申請前既有之知識與
技術，而為熟習此項技術者所易於達成，依專利法第二十條第二項規定，應不予專利
。原告不服，循序提起行政訴訟，主張以循環回SSP 反應器之氣體內含氧量需不超過
一○ppm為一既定成見，本案於雜質氧化後之排出氣體含氧量為一○－二五○ppm，可
以直接循環至SSP 反應器，毋需經過加氫去氧化處理，與引證案之技術不同云云。查
本案之技術特徵應在於聚合反應時條件之改良，而非在於氮氣流中氧化去除有機雜質
之改良。本案申請專利範圍第一項所記載之技術重點，並未揭示一○－二五○ppm 範
圍之過氧量亦可適用於SSP 聚合反應器；申請專利範圍第一項所記載之溫度、觸媒床
成分、反應種類、氧過量ppm 等，均已見於引證案，本案係利用申請前既有之技術與
知識，而為熟習此項技術者所能輕易完成，不具進步性。又本案申請專利範圍第一項
僅述惰性氣體經氧化處理去除有機雜質後，其氣體中含有一○－二五○ppm 的氧。
本案的技術重點係在於氮氣流中氧化處理去除有機雜質之改良，而非原告所強調的聚
合反應時條件之改良。本案申請專利範圍第一項所記載之內容已見於引證案，業經原
決定及原處分論明，至所強調本案可節省以氫去氧化之操作步驟，仍可循環回至 SSP
聚合反應器云云，並未見於專利說明書及申請專利範圍，所訴核不足採。又查依專利
法施行細則第十六條第二項的規定：「獨立項應載明申請專利之標的、構成及其實施
之必要技術內容、特點」，在本案申請專利範圍第一項（八十七年七月二十七日修正
）的記載中，完全沒有對氣體出口之去處做任何之限定，顯然氣體直接回SSP 反應器
並非本案必要之技術內容，無論是直接回SSP 反應器或是經氫化處理，都在原告所主
張的專利範圍內。本案說明書第三頁第十八－十九行述「乾燥氧化所形成的水後，
將純化之處理氣送回反應器。．．．」，在此段述中，沒有說明是將處理器直接送
回反應器或是脫氧後送回反應器，如果直接送回反應器是必要的技術內容，則應在說
明書及申請專利範圍中明確指明，但是從本案說明書及申請專利範圍的述裡，實在
無法判別本案純化後的氣體是直接送回SSP 反應器無須經過氫化過程。另本件於訴願
、再訴願階段，由經濟部先後二次送請財團法人工業技術研究院化學工業研究所審查
結果，亦認為本案之申請專利範圍並未揭示原告所強調之技術特徵，而其技術內容與
引證案相較並無不同；本案係利用申請前既有之技術與知識，而為熟習此項技術者所
能輕易完成者，因此本案不予專利之審定並無違誤，有該所4.（八八）工研化審
字第○五七四號、8.（八八）工研化審字第一二四二號函暨所附審查意見書附於
訴願卷可稽。從而，被告所為不予專利之審定，及一再訴願決定遞予維持，俱無違誤
。原告起訴意旨，為無理由，應予駁回。
據上論結，本件原告之訴為無理由，爰依行政訴訟法施行法第二條、行政訴訟法第九
十八條第三項前段，判決如主文。
中    華    民    國      九十      年      八        月    二十四      日
                    最 高 行 政 法 院  第 三 庭
                                審 判 長 法  官      曾  隆  興
                                         法  官      劉  鑫  楨
                                         法  官      徐  樹  海
                                         法  官      鄭  淑  貞
                                         法  官      林  家  惠
右  正  本  證  明  與  原  本  無  異
                                         法院書記官  王  福  瀛
中    華    民    國      九十      年      八        月    二十八      日


司法院資訊處製作；財團法人民間司法改革基金會備份。
